高雄高等行政法院判決　　　　　　　　　　　　　九十三年度訴字第九號
　　　　　　　　　　　　　　　.
　　原　　　告　甲○○
　　訴訟代理人　紀錦隆　律師
　　複　代理人　郭寶蓮　律師
　　被　　　告　高雄縣稅捐稽徵處
　　代　表　人　乙○○　○○
　　訴訟代理人　己○○
　　　　　　　　辛○○
　　　　　　　　庚○○
右當事人間因土地增值稅事件，原告不服高雄縣政府中華民國九十二年十一月六日府
法訴字第二０六九０一號訴願決定，提起行政訴訟。本院判決如左︰
    主  文
原告之訴駁回。
訴訟費用由原告負擔。
    事  實
甲、事實概要：
　　緣原告與訴外人林敏郎原共有高雄縣鳳山市○○段四七九及四七九之一地號二筆
    土地，應有部各二分之一（下稱系爭土地）。民國（下同）八十四年十月二十日
    原告就其應有部分，以買賣原因，按一般案件向被告申報移轉，經被告核定應納
    土地增值稅新台幣（下同）八、八０六、一四０元，原告已於同年十一月二十二
    日繳清並辦理移轉登記在案。嗣原告於八十九年四月十一日，以依財政部八十三
    年十一月二十九日台財稅第八三０六二五六八二號函釋意旨，系爭土地有行為時
    土地稅法第三十九條之二規定之適用為由，向被告申請退還已繳土地增值稅，因
    被告八十九年四月十八日八九高縣稅財字第０三六七七三號否准其申請函未合法
    送達，致原告復與訴外人林敏郎（其應有部分亦於八十六年三月二十八日按一般
    案件申報買賣移轉，經依被告之核定繳納土地增值稅八、七八五、六○一元在案
    ），共同於九十年三月二十七日及九十年六月十一日再以同一事由申請退還溢繳
    稅款，經被告以九十年六月十五日九十高縣稅財字第０六０八０三號函否准彼二
    人之申請。原告與林敏郎對該否准處分均不服，共同提起訴願，經高雄縣政府以
    九十一年三月二十二日府法訴字第０九一００四三二七九號訴願決定：「原處分
    撤銷，並於收受決定書之次日起二個月內另為適法處分。」被告依訴願決定意旨
    再行查明後，仍以九十一年十一月二十二日高縣稅財字第０九一０一一０二五二
    號函否准退稅。原告不服，再提起訴願，經被告依訴願法第五十八條規定自我審
    查後，將原處分自行撤銷重為調查後，復以九十二年五月七日高縣稅土字第０九
    二００二八五一二號函再否准退稅。原告仍表不服，提起訴願，經遭駁回；遂提
    起本件訴訟。
乙、兩造之聲明：
一、原告聲明求為判決：
  (一)訴願決定及原處分均撤銷。
  (二)被告應依原告申請作成返還原告溢繳土地增值稅款新台幣八百八十萬六千一百四
    十元之行政處分。
  (三)訴訟費用由被告負擔。
二、被告聲明求為判決：
  (一)原告之訴駁回。
  (二)訴訟費用由原告負擔。
丙、兩造之爭點：
一、原告主張之理由：
  (一)依行為時（下同）土地稅法第三十九條之二規定免徵土地增值稅，並不以取得承
    受人繼續作農業使用之承諾書為要件。另行為時（下同）土地稅法施行細則第五
    十八條第一項第二款並無「承受人無專任農耕以外職業或勞動工作之切結書」之
    規定。何況系爭土地自六十二年至八十九年，仍作農業使用，亦有高雄縣政府八
    十九年五月二十五日府建都字第六八四七三號函、丁○○證明書及被告九十年十
    二月十九日對訴外人丙○○、戊○○之談話筆錄可證。被告竟無視系爭土地一直
    為農業使用之現況，而將認定責任推諉予都市計畫主管機關，惟依前開高雄縣政
    府府建都字第六八四七三號函內容，都市計畫單位已認定仍作為農業使用。而被
    告一再以原告未補送承買人繼續作農業使用承諾書為由駁回原告之請求，實屬無
    稽。試問如有承諾書，難道被告即可不為審核認定逕予核准退稅申請？本件係事
    後基於法令解釋而申請核退溢繳之土地增值稅，而非事前申請免徵土地增值稅，
    二者情況顯不相同，自不可拘泥於有無提出承諾書作為退稅准駁之依據。承諾書
    係指事前申請免徵增值稅時，才有適用，原告亦已舉出系爭農地均作農業使用之
    證明，除非被告有其他事證足證系爭農地有供非農業使用之事實，否則徒以原告
    未補送承諾書及都市計畫主管機關不予認定等事由，消極駁回原告申請，實有未
    合。
　(二)另按改制前行政法院即現之最高行政法院八十二年度判字第六六六號裁定要旨，
    載明土地稅法第三十九條之二及農業發展條例第二十七條規定免徵土地增值稅，
    並不以取得承受人之承諾書為要件，此由該法條文義規定甚明。因此土地稅法施
    行細則第五十八條所規定之繼續作農業使用承諾書實與土地稅法第三十九條之二
    有所扞格，應作更嚴格之限縮解釋，亦即除非移轉後立刻作非農業使用，否則應
    不以有無取得承諾書為否准之依據。又依改制前行政法院八十一年度判字第九十
    六號裁判要旨，農業發展條例第二十七條之規定，合於該條所定免稅要件者，當
    然發生免稅效果，本無待乎人民之申請。同理，只要符合土地稅法第三十九條之
    二免稅之要件者，亦當然發生免稅之效果，被告應本乎職權依法退稅，無待乎原
    告之申請。被告竟屢次曲解法令，藉故不予退稅，於法有違。況且縱無承諾書，
    亦不影響被告對土地稅收之管制，即如承受人有行為時（下同）土地稅法第五十
    五條之二所列情形之一者，即得處以罰鍰，或有現行土地稅法第三十九條之二第
    二項之情事者，於再移轉時即應課徵土地增值稅。從而有無前揭承諾書不僅不影
    響原告出售農地免徵土地增值稅之權利，亦不影響被告於承受人違反土地稅法相
    關規定時，所得依法行使裁罰之公權力範圍。
　(三)又被告所引之財政部八十年十一月五日台財稅字第八○○三八七六八一號函，依
　　財政部八十八年七月二十七日八八台財稅字第八八一九二八六八一號函已表明不
　　再援引適用，而土地稅法施行細則第五十八條第一項第二款於八十七年四月八日
　　修正時始將函釋之承受農地與申請人之住所應在同一縣市或不同縣市毗鄰鄉鎮為
　　限之限制明訂於條文中。而本件移轉時點為八十四年，從而被告以此為由，駁回
　　原告之申請，應無足採。訴願決定機關雖引司法院解釋認財政部上開函釋於本件
　　行為時即八十四年仍應適用，惟查依司法院釋字第五六二號解釋理由書中所載內
　　政部因執行土地法之規定，基於職權固得發布命令，為必要之釋示，然僅能就執
　　行法律之細節性、技術性等次要事項加以規定，其內容更不能牴觸土地法或增加
　　其所無之限制之旨。是應審酌財政部上開函釋有無增加行為時即八十四年土地稅
　　法施行細則所規定之限制，而查土地稅法施行細則第五十八條第一項第二款係規
　　定耕地以外之其他農業用地，由申請人於申報移轉現值時，檢附土地登記簿謄本
　　、承受人戶籍謄本、繼續作農業使用承諾書，送主管稽徵機關。並無財政部上開
　　函釋所指之以承受農地與申請人之住所應在同一縣市或不同縣市毗鄰鄉鎮為限。
　　上開函釋顯增加法律所無之限制，依司法院釋字第五六二號解釋意旨上開函釋應
　　屬無效。訴願決定機關未慮及此逕予駁回原告之請求，實有違誤。
　(四)實則本件關鍵爭點，在系爭土地於都市計畫變更分區使用後，在細部計畫尚未完
　　成前而移轉，有無免徵土地增值稅之適用。依財政部八十三年十一月二十九日台
　　財稅第八三○六二五六八二號函、八十四年六月十九日台財稅第八四○三三○二
　　九一號函、財政部八十五年十月一日台財稅第八五一九一九○二三號函、財政部
　　八十五年五月二十二日台財稅第八五○二二六六四四號函所函釋之意旨，應有適
　　用。且原訴願決定機關前於九十一年三月二十二日府法訴字第四三二七九號訴願
　　決定書，亦明白表示上開財政部函釋應有適用之餘地，另最高行政法院九十二年
    度判字第一三五三號判決亦揭示同旨，從而被告否准退稅之請求，損害人民之權
    益，實無可採。
  (五)行政機關於符合立法意旨且未逾越母法規定之限度內，亦得就執行法律有關之細
    節性、技術性事項以施行細則定之，惟其內容不得牴觸母法或對人民之自由權利
    增加法律所無之限制，因此財政部台財稅字第八００三八七六八一號函，應不適
    用：
　(1)憲法第十九條規定，人民有依法律納稅之義務，係指人民有依法律所定之納稅主
　　體、稅目、稅率、納稅方法及稅捐減免等項目，負繳納稅捐之義務或享受減免稅
　　捐之優惠。主管機關基於法律概括授權而訂定之施行細則，僅得就實施母法所定
　　納稅義務及其要件有關之事項予以規範，不得另為增減，否則即屬違反租稅法律
　　主義；又有關人民自由權利之限制，應以法律定之，且不得逾越必要之程度，憲
　　法第二十三條定有明文，如立法機關授權行政機關發布命令為補充規定者，行政
　　機關於符合立法意旨且未逾越母法規定之限度內，亦得就執行法律有關之細節性
　　、技術性事項以施行細則定之，惟其內容不得牴觸母法或對人民之自由權利增加
　　法律所無之限制，迭經司法院釋字第三一三號、第三六七號、第三八五號、第四
　　一三號、第四一五號、第四五八號等解釋闡釋甚明。是租稅法律主義之目的，亦
　　在於防止行政機關恣意以行政命令逾越母法之規定，變更納稅義務，致侵害人民
　　權益。司法院釋字第五六六號解釋文暨理由書著有明文。
　(2)查被告所舉財政部台財稅字第八○○三八七六八一號函所定耕地以外之其他農業
　　用地移轉，申請依土地稅法第三十九條之二規定免徵土地增值稅，其土地承受人
　　能否自耕之認定，應比照內政部訂頒之自耕能力證明書之申請及核發注意事項第
　　六(二)點規定，以承受農地與申請人之住所應在同一縣市或不同縣市毗鄰鄉、鎮、
　　市、區範圍內者為限，前項住所並應於戶籍登記滿六個月以上，始得受理。與土
　　地稅法施行細則第五十八條第一項第二款之規定耕地以外之其他農業用地由申請
　　人於申報移轉現值時，檢附土地登記簿謄本、承受人戶籍謄本、繼續作農業使用
    承諾書，送主管稽徵機關相比較，並無財政部上開函釋所指之以承受農地與申請
    人之住所應在同一縣市或不同縣市毗鄰鄉鎮為限。上開函釋顯增加法律所無之限
    制，依司法院釋字第五六六號解釋，上開函釋應屬無效。
　(六)另證人丙○○、丁○○、戊○○（即原告土地毗鄰地主）於鈞院庭訊中均證稱系
　　爭土地於出售後仍一直作農業使用，渠等本身土地亦係作農業使用直到重劃後應
　　係八十八年發布細部計畫後才未作農業使用。另證人沈進興亦證稱買賣當時係佃
　　農身分，購買後仍種植水稻及芋頭，因當時仍屬禁建，並進一步稱買賣當時原告
　　曾要求其出具繼續作農業使用之證明書，惟其怕本身權益受損，才不願出具。由
    上開證詞可知，系爭土地八十年雖已編為住宅區，但無法申請開發建築，直到八
    十八年發布細部計畫才陸續開發，在此之前一直作農業使用。且買受人已證實買
    賣後仍繼續作農業使用，此點應可取代繼續作農業使用之承諾書。又依鈞院向高
    雄縣政府函查結果，系爭土地於八十年十月二十八日變更為住宅區並附帶條件：
    (1)應另行擬定細部計畫並完成法定程序始得發照建築(2)以市地重劃方式開發細部
    計畫於八十八年一月十五日發布實施。並稱細部計畫尚未完成，其土地使用分區
    別管制應依變更都市主要計畫，發布實施後之土地使用分區別管制於本案即指仍
    應依農業用地加以管制。另所附內政部四份函文，亦均與前開說明相同，即細部
    計畫未完成前仍依農業使用者，應符合免徵土地增值稅之規定。又高雄縣政府雖
    謂八十四年至八十六年間土地現況是否作農業使用無法認定，惟無論依證人丙○
    ○、丁○○、戊○○、沈進興之證詞或高雄縣政府八十九年五月二十五日府建都
    字六八四七三號函，均可證明系爭土地直到八十九年間仍一直作農業使用，因此
    ，被告以主管機關無法認定是否作農業使用而拒絕退稅，應無理由。
二、被告主張之理由：
　(一)按「農業用地在依法作農業使用時，移轉與自行耕作之農民繼續耕作者，免徵土
    地增值稅。」「依本法第三十九條之二第一項申請免徵土地增值稅者，依左列規
    定辦理。一、耕地：由申請人於申報土地移轉現值時，檢附土地登記簿謄本、主
    管機關核發之農地承受人自耕能力證明書影本，送主管稽徵機關。二、耕地以外
    之其他農業用地：由申請人於申報移轉現值時，檢附土地登記簿謄本、承受人戶
    籍謄本、繼續作農業使用承諾書，送主管稽徵機關。前項土地登記簿謄本如無法
    證明土地使用分區者，應檢附都市計畫土地使用分區證明或都市計畫外證明文件
    。第一項第二款之承受人，以其戶籍謄本記載之職業為農民者為限。」分別為行
    為時土地稅法第三十九條之二及土地稅法施行細則第五十八條所明定。次按「農
    業用地經都市計畫變更為新市鎮特定區、住宅區或其他使用分區，在細部計畫尚
    未完成前，如經都市計畫主管機關認定，仍應依原來之土地使用分區別（或用地
    別）管制而視為農業用地，其於移轉或繼承時，仍有土地稅法第三十九條之二第
    一項及農業發展條例第三十一條規定之適用。」「本案土地地目田，原為保護區
    ，雖經都市計畫變更為住宅區，惟細部計畫尚未完成法定程序，仍維持保護區條
    件之管制。因已非屬耕地，土地所有權移轉時，不受土地法第三十條規定之限制
    ，無須申請核發自耕能力證明書。為落實行政院八十三年十一月二十八日台八十
    三財字第四四五三三號函規定，該類土地如符合上項院函規定得視為農業用地之
    土地移轉，申請依土地稅法第三十九條之二第一項規定免徵土地增值稅時，准予
    比照耕地以外之其他農業用地，依同法施行細則第五十八條第一項第二款之規定
    辦理。」為財政部八十三年十一月二十九日台財稅第000000000號及八
    十五年五月二十二日台財稅第八五Ｏ二二六六四四號函釋在案。再按「關於耕地
    以外之其他農業用地，申請依土地稅法第三十九條之二免徵土地增值稅之有關疑
    義，應依本部邀集相關機關會商結論辦理。說明：二經本部邀集內政部等有關機
    關會商獲致結論如次：(1)耕地以外之其他農業用地移轉，申請依土地稅法第三十
    九條之二規定免徵土地增值稅，其土地承受人能否自耕之認定，應比照內政部訂
    頒之『自耕能力證明書之申請及核發注意事項』第六(二)點規定，以承受農地與申
    請人之住所應在同一縣市或不同縣市毗鄰鄉（鎮、市、區）範圍內者為限，前項
    住所並應於戶籍登記滿六個月以上，始得受理。（編者註：現行規定已無此限制
    ）‧‧‧」為財政部八十年十一月五日台財稅第八○○三八七六八一號函釋所明
    定。（因土地稅法施行細則第五十八條八十七年修訂已有明定，於八十八年土地
    稅法令彙篇刪除適用）
　(二)查，系爭土地，原告於八十四年十月二十日出售予訴外人沈進興，並向被告按一
    般用地申報土地現值，經被告核定土地增值稅分別為八、五Ｏ三、五五九元及三
    Ｏ二、五八一元（合計八、八○六、一四○元），該稅款並於八十四年十一月二
    十二日繳納在案；原告迄八十九年四月十一日以系爭土地應得免徵土地增值稅為
    由，向被告申請退還土地增值稅；若能免稅，原告將不受行為時土地稅法施行細
    則第五十九條之規定，必須列冊管制，定期檢查或抽查有無土地稅法第五十五條
    之二第二款及第三款規定之情形。相較其他據以免徵土地增值稅之案件，顯然違
    反平等原則。
　(三)次查，系爭二筆土地原為「保護區」內「田」地目之土地，經高雄縣政府八十年
    十月二十八日府建都字第一五五三八○號函發布變更為「住宅區」土地，至八十
    八年一月十五日始完成細部計畫，八十四年移轉時細部計畫尚未完成。按「本法
    第三十九條之二第一項所稱依法作農業使用時及繼續耕作之農業用地，指左列土
    地。一、耕地：依區域計畫法編定之農牧用地，或依都市計畫法編定為農業區、
    保護區之田、旱地目土地，或未依法編定而土地登記簿記載為田﹑旱地目之土地
    。二、耕地以外之其他農業用地：依區域計畫法編定之林業用地、養殖用地、水
    利用地、或都市計畫農業區、保護區及未依法編定地區而土地登記簿所記載為林
    、養、牧、原、池、水、溜、溝八種地目之土地。」為行為時（下同）土地稅法
    施行細則第五十七條第一項所明定。該土地已非屬土地稅法第三十九條之二所稱
    之農業用地甚明。再者，參照財政部八十三年十一月二十九日台財稅第八三Ｏ六
    二五六八二號函釋「農業用地經都市計畫變更為新市鎮特定區、住宅區或其他使
    用分區，在細部計畫尚未完成前，如經都市計畫主管機關認定，仍應依原來之土
    地使用分區別（或用地別）管制而視為農業用地，其於移轉或繼承時，仍有土地
    稅法第三十九條之二第一項及農業發展條例第三十一條規定之適用。」惟系爭土
    地經高雄縣政府建設局九十年八月十五日九十府建都字第一四Ｏ七Ｏ一號函復「
    有關鳳山市○○段四七九、四七九之一地號等貳筆土地原屬農業區，嗣經本府八
    十年十月二十八日發布變更為住宅區，其細部計畫案至八十八年一月十五日發布
    實施，於上開細部計畫尚未完成前，‧‧‧其土地使用分區管制，自應依變更後
    之都市計畫及其相關法規規定為之。」亦即系爭土地之使用分區管制係依變更為
    住宅區後之都市計畫及相關法規規定為之，而非按原來之土地使用分區別（或用
    地別）管制，自無上開財政部函釋之適用。
　(四)再查，系爭土地得否免徵土地增值稅，仍應以系爭土地移轉時之法令規定為審查
    基準，亦即系爭土地應同時具備：(1)須為農業用地(2)須在依法作農業使用(3)須移
    轉與自行耕作之農民繼續耕作等要件，除此以外，原告尚須依行為時土地稅法施
    行細則第五十八條第一項第二款規定檢附土地登記簿謄本、承受人戶籍謄本、繼
    續作農業使用承諾書等相關證明文件送主管稽徵機關為形式上之審查。惟查，本
    件原告無法提出買受人繼續作農業使用承諾書，及移轉時作農業使用之證明，顯
    不符合上開規定。系爭土地雖經高雄縣政府八十九年五月十二日勘查現場土地現
    況仍作農業使用，惟尚無法據此推定系爭土地於八十四年間原告申報土地移轉現
    值時，是否亦作農業使用。是以，被告否准退稅，依法並無不合。
　(五)按「行政行為，非有正當理由，不得差別待遇。」為行政程序法第五條所明定。
    而非得因移轉時申請或事後補申請，而有差別待遇。再者，土地稅法施行細則係
    由土地稅法第五十八條授權由行政院定之，有其法源依據，不容原告任意曲解。
    本件原告八十四年移轉當時，即有原告主張之財政部八十三年函釋，惟原告移轉
    當時仍按一般案件申報土地現值，事後補申請免徵土地增值稅，當仍應依行為時
    之法規辦理，為實體從舊程序從新原則。亦且，原告倘於八十四年移轉當時即適
    用行為時之土地稅法第三十九條之二，因而免徵土地增值稅，則依據行為時土地
    稅法施行細則第五十九條規定，為須列冊保管，定期檢查或抽查有無土地稅法第
    五十五條之二第二款及第三款規定之情形，而原告先按一般用地核課，即不受該
    管制規定，與其他案件相較，顯然違反公平原則。又土地稅法第四十九條規定，
    土地增值稅之核課，乃依據買賣雙方申報予以核定，應檢附文件自應由申報人提
    出，原告無法提供該承受人繼續作農業使用承諾書，且系爭土地業經主管機關高
    雄縣政府建設局認定係依變更後使用分區管制，而非仍應按原來土地使用分區管
    制使用。則本案原告據前開財政部八十三年十一月二十九日台財稅第八三Ｏ六二
    五六八二號函釋申請免徵土地增值稅，因而失所依據。是以，系爭土地自無依行
    為時土地稅法第三十九條之二規定視為農業用地，免徵土地增值稅之適用。
　(六)又查，按「耕地以外之其他農業用地移轉，申請依土地稅法第三十九條之二規定
    免徵土地增值稅‧‧‧以承受農地與申請人之住所應在同一直轄市、縣（市）或
    不同直轄市、縣（市）毗鄰鄉（鎮、市、區）範圍內者為限。前項住所並應於戶
    籍登記滿六個月以上，始得受理。」為財政部八十年十一月五日台財稅字第八Ｏ
    Ｏ三八七六八一號函所明釋。依司法院釋字第二八七號解釋意旨，解釋性的行政
    命令，自法規生效之日起有其適用。而該函釋八十八年不再援引適用理由，係因
    八十七年修正之土地稅法施行細則第五十八條已有明定。且依據稅捐稽徵法第一
    條之一規定「財政部依本法或稅法所發布之解釋函令，對於據以申請之案件發生
    效力。」系爭土地移轉時，仍得適用該函釋殆無疑義。再者，依據行為時自耕能
    力證明書之申請及核發注意事項第八條第一項第二款「承受農地與申請人之住所
    應在同一直轄市、縣（市）或不同直轄市、縣（市）毗鄰鄉（鎮、市、區）範圍
    內者為限。前項住所並應於戶籍登記滿六個月以上。」亦有明定該限制。而系爭
    土地承受人沈進興，八十四年十月二十日戶籍設於雲林縣，亦未符合上開規定。
    是以系爭土地於核課確定後提出申請免稅，縱能證明可視同農業用地移轉免徵土
    地增值稅，惟仍應依據前開土地稅法施行細則第五十八條規定，檢具所規定之證
    明文件供核，而原告迄未能依照規定提出相關證明文件，反稱該土地移轉為當然
    免稅案件，顯係誤解法令。
    理  由
壹、程序部分：
　　按「土地出賣人對於因適用法令錯誤或計算錯誤溢繳之稅款，得自繳納之日起五
    年內提出具體證明，申請退還；逾期未申請者，不得再行申請。」稅捐稽徵法第
    二十八條定有明文。經查，本件原告於八十四年十月二十日出售系爭土地予訴外
    人沈進興，並向被告按一般用地申報土地現值，經被告核定土地增值稅分別為八
    、五Ｏ三、五五九元及三Ｏ二、五八一元，該稅款並於八十四年十一月二十二日
    繳納在案，有高雄縣稅捐稽徵處土地增值稅繳款書影本二紙附原處分卷足憑；原
    告迄八十九年四月十一日以系爭土地應得免徵土地增值稅為由，向被告申請免徵
    並退還溢繳之土地增值稅，雖經被告作成八十九年四月十八日八九高縣稅財字第
    ０三六七七三號否准處分函，惟未合法送達於原告，業經被告陳明於卷；原告遂
    於九十年三月二十七日、同年六月十一日與訴外人林敏郎共同向被告再提出退還
    溢繳土地增值稅之申請後，被告始以九十年六月十五日九十高縣稅財字第０六０
    八０三號函否准彼二人退稅之申請；原告不服，於九十年十月十一日提起訴願（
    因被告之前開否准處分未告知救濟期間，故原告之訴願依法並未逾期），經訴願
    機關高雄縣政府九十一年三月二十二日府法訴字第０九一００四三二七九號訴願
    決定，將原處分撤銷，酌由被告另為處分；被告仍於九十一年十一月二十二日以
    高縣稅財字第０九一０一一０二五二號函再次否准；原告旋於九十一年十二月十
    九日提起訴願，經被告依訴願法第五十八條自我審查後，撤銷原處分，而於九十
    二年五月七日以高縣稅土字第０九二００二八五一二號函再度否准；原告又於九
    十二年六月六日提起訴願，經訴願機關高雄縣政府以九十二年十一月六日府法訴
    字第二０六九０一號訴願決定駁回，原告遂提起本件行政訴訟等情，有原告歷次
    申請書及被告和訴願機關前開數函文影本附原處分卷可稽；是原告所為免徵並退
    還溢繳土地增值稅之申請，應認於八十九年四月十一日即已合法提出，核未逾首
    揭稅捐稽徵法第二十八條、訴願法及行政訴訟法規定之救濟期間，本院自得進行
    實體審理。先予敘明。
貳、實體部分：
一、按「農業用地在依法作農業使用時，移轉與自行耕作之農民繼續耕作者，免徵土
    地增值稅。」為行為時土地稅法第三十九條之二第一項所明定。次按「依本法第
    三十九條之二第一項申請免徵土地增值稅者，依左列規定辦理。一、耕地：由申
    請人於申報土地移轉現值時，檢附土地登記簿謄本、主管機關核發之農地承受人
    自耕能力證明書影本，送主管稽徵機關。二、耕地以外之其他農業用地：由申請
    人於申報移轉現值時，檢附土地登記簿謄本、承受人戶籍謄本、繼續作農業使用
    承諾書，送主管稽徵機關。」「前項土地登記簿謄本如無法證明土地使用分區者
    ，應檢附都市計畫土地使用分區證明或都市計畫外證明文件。」「第一項第二款
    之承受人，以其戶籍謄本記載之職業為農民者為限。」亦為行為時土地稅法施行
    細則第五十八條第一項、第二項及第三項所明定。是土地稅法第三十九條之二第
    一項免徵土地增值稅，應同時具備須為農業用地、須在依法作農業使用時移轉、
    須移轉與自行耕作之農民繼續耕作等要件。再按「本法第三十九條之二第一項所
    稱依法作農業使用時及繼續耕作之農業用地，指左列土地。一、耕地：依區域計
    畫法編定之農牧用地，或依都市計畫法編定為農業區、保護區之田、旱地目土地
    ，或未依法編定而土地登記簿載為田、旱地目之土地。二、耕地以外之其他農業
    用地：依區域計畫法編定之林業用地、養殖用地、水利用地、或都市計畫農業區
    、保護區及未依法編定地區而土地登記簿所記載為林、養、牧、原、池、水、溜
    、溝八種地目之土地。」行為時土地稅法施行細則第五十七條第一項亦有明文。
    第按「農業用地經都市計畫變更為新市鎮特定區、住宅區或其他使用分區，在細
    部計畫尚未完成前，如經都市計畫主管機關認定，仍應依原來之土地使用分區別
    （或用地別）管制而視為農業用地，其於移轉或繼承時，仍有土地稅法第三十九
    條之二第一項及農業發展條例第三十一條規定之適用。」為財政部八十三年十一
    月二十九日台財稅第000000000號函釋在案，且業於八十九年六月七日
    修訂農業發展條例施行細則時，將之增訂於該施行細則第二條第二項。
二、經查原告與訴外人林敏郎原共有系爭二筆土地。八十四年十月二十日原告就其應
    有部分，以買賣原因，按一般案件向被告申報移轉，經被告核定應納土地增值稅
    共八、八０六、一四０元，原告已於同年十一月二十二日繳清並辦理移轉登記在
    案。嗣原告於八十九年四月十一日，以依財政部八十三年十一月二十日台財稅第
    八三０六二五六八二號函釋意旨，系爭土地有行為時土地稅法第三十九條之二規
    定之適用為由，向被告申請退還土地增值稅，經被告以九十年六月十五日九十高
    縣稅財字第０六０八０三號函否准；原告不服，提起訴願，經高雄縣政府審認後
    ，就案關事證是否無上開財政部台財稅第八三０六二五六八二號函釋之適用存有
    疑義，以九十一年三月二十二日府法訴字第０九一００四三二七九號訴願決定：
    「原處分撤銷，並於收受決定書之次日起二個月內另為適法處分。」被告依訴願
    決定意旨再行查明後，以九十一年十一月二十二日高縣稅財字第０九一０一一０
    二五二號函仍否准退稅；原告不服，於九十一年十二月十九日再提起訴願，經被
    告依訴願法第五十八條規定自我審查後，將原處分撤銷自行重為適法之處分。被
    告再重為處分後，以九十二年五月七日高縣稅土字第０九二００二八五一二號函
    再否准所請之事實，有台灣省高雄縣土地登記簿、高雄縣稅捐稽徵處土地增值稅
    繳款書、原告歷次申請書、被告前開各函影本及歷次訴願決定書附原處分卷可稽
    ，堪信為實。
三、原告提起本件訴訟，乃主張系爭土地之出售，符合上揭財政部台財稅第八三０六
    二五六八二號函釋意旨，應有免徵土地增值稅之適用，且原告乃事後補申請免徵
    土地增值稅並可證明系爭土地於出售後至請求免徵土地增值稅時仍繼續作農業使
    用，應不須再提出土地稅法施行細則第五十八條規定之文件資料，被告不應以原
    告未提供承受人繼續作農業使用承諾書，作為駁回原告申請之依據等語，茲為爭
    執。是以本件主要之爭點在於土地稅法第三十九條之二第一項之免稅規定，可否
    事後申請，且若允許可事後補申請免徵土地增值稅，其應具備之要件為何。茲將
    本院得心證理由論列如下：
  (1)按土地稅法第三十九條之二第一項免徵土地增值稅規定，旨在藉免納土地增值稅
    ，鼓勵農地農用及農地農有政策，依該條文之文義觀之，應指只要合於該條所定
    免稅要件者，當然發生免稅效果，本無待乎人民之申請。至行為時同法施行細則
    第五十八條規定：「依本法第三十九條之二第一項申請免徵土地增值稅者，依左
    列規定辦理：一、耕地：由申請人於申報土地移轉現值時，檢附土地登記簿謄本
    、主管機關核發之農地承受人自耕能力證明書影本，送主管稽徵機關。二、耕地
    以外之其他農業用地：由申請人於申報土地移轉現值時，檢附土地登記簿謄本、
    承受人戶籍謄本、繼續作農業使用承諾書，送主管稽徵機關。前項土地登記簿謄
    本如無法證明土地使用分區者，應檢附都市計畫土地使用分區證明或都市計畫外
    證明文件。第一項第二款之承受人，以其戶籍謄本記載之職業為農民者為限。」
    旨在使稽徵機關獲得是否為農業用地以及承受人有無自耕能力之資料，以為審查
    之準據，所稱申請並非免稅之發生要件。是除所繳稅款已逾稅捐稽徵法第二十八
    條規定之期限者不得請求退還外，並不因移轉時未及時提出申請而生失權之效果
    。則本件系爭土地，只要於移轉當時，符合土地稅法第三十九條之二第一項之要
    件，且於稅捐稽徵法第二十八條規定之期限內提出免徵土地增值稅之申請，應許
    原告得於事後補申請免徵土地增值稅，當無疑義。
  (2)第查，系爭二筆土地原為「保護區」內「田」地目之土地，經高雄縣政府以八十
    年十月二十八日府建都字第一五五三八○號函發布變更為「住宅區」土地，依土
    地稅法施行細則第五十七條第一項規定，該土地形式上已非屬土地稅法第三十九
    條之二所稱之農業用地。惟按，農業用地經都市計畫變更為新市鎮特定區、住宅
    區或其他使用分區，因細部計畫發布實施前，其建築使用仍受限制，致實質上維
    持原來土地使用分區別（或用地別）之使用者，其於移轉或繼承時，應仍視為農
    業用地，而認有土地稅法第三十九條之二第一項及農業發展條例第三十一條規定
    之適用，始符公平原則。本件系爭土地之細部計畫依卷附高雄縣政府八十九年五
    月二十五日八九府建都字第六八四七三號函說明二表示，係至八十八年一月十五
    日始以高雄縣政府府建都字第二五五六四三號函公告發布，是以於系爭土地移轉
    當時，其土地分區雖已自農業區變更為住宅區，惟其建築使用仍屬受到限制，自
    有前開說明之適用。至財政部八十三年十一月二十九日台財稅第八三Ｏ六二五六
    八二號函釋意旨，認前開情形，須經都市計畫主管機關認定，該土地尚未能准許
    依變更後計畫用途使用，而現況仍作農業使用者，始得視為農業用地。係屬如何
    認定「現況仍有繼續作農業使用」事實證據方法之指示性、技術性規定，乃便利
    土地出賣人舉證之例示規定，是以舉證方法非必須以前開財政部函釋情形為限，
    僅係土地出賣人符合該函釋之情形時，即免除其舉證責任。然若土地出賣人另可
    提出其他證據證明該地於變更使用分區後因細部計畫尚未發布，致其建築使用受
    到限制，現況仍繼續作為農業使用之事實者，仍得實質上予以認定，應屬當然。
　(3)本件系爭土地於移轉時至申請退還溢繳之土地增值稅期間，如前所述，其移轉時
　　因其建築使用仍受限制，仍得視為農業用地之移轉。惟原告欲以系爭土地符合農
    業用地移轉免徵土地增值稅而請求退還溢繳土地增值稅，仍應視該土地是否符合
    繼續作農業使用，且須移轉與自行耕作之農民繼續耕作等要件。就仍繼續作農業
    使用之證明，被告雖主張，因原告申請退稅時點距移轉時相隔近五年之久，致都
    市計畫主管機關以無法認定系爭土地移轉當時是否仍作農業使用為由，不予認定
    系爭土地在細部計畫尚未完成前，仍應依原來之土地使用分區別管制，故系爭土
    地尚無財政部台財稅第八三０六二五六八二號函釋之適用云云。然依前開說明，
    是否取得都市計畫主管機關之認定，僅係作為稅捐稽徵機關認定系爭土地是否仍
    作農業使用之證明方式之一，本件原告既已提出高雄縣政府八九府建都字第六八
    四七三號函證明系爭土地於八十九年五月十二日經現場勘查仍作農業使用，並有
    證人丙○○、丁○○、戊○○於本院九十三年三月二十四日行準備程序時，到庭
    證明系爭土地自移轉至原告申請免徵土地增值稅期間，均係作農業使用，是以系
    爭土地於移轉當時至原告申請退稅時點，仍有繼續作農業使用之事實，應可認定
    。惟就系爭土地是否移轉與自行耕作之農民繼續耕作部分，按土地稅法第三十九
    條之二第一項免稅之優惠規定，如前所述，無非係為達農地農有、農用之目的，
    是以農業用地之承受人於受農業用地移轉之後，須繼續自行耕作，其土地出賣人
    始可享有免徵土地增值稅之優惠。被告就此爭點，係以承受人是否為自行耕作之
    農民，應依財政部八十年十一月五日台財稅字第八ＯＯ三八七六八一號函釋意旨
    ：「耕地以外之其他農業用地移轉，申請依土地稅法第三十九條之二規定免徵土
    地增值稅‧‧‧以承受農地與申請人之住所應在同一直轄市、縣（市）或不同直
    轄市、縣（市）毗鄰鄉（鎮、市、區）範圍內者為限。前項住所並應於戶籍登記
    滿六個月以上，始得受理。」及行為時自耕能力證明書之申請及核發注意事項第
    八條第一項第二款：「承受農地與申請人之住所應在同一直轄市、縣（市）或不
    同直轄市、縣（市）毗鄰鄉（鎮、市、區）範圍內者為限。前項住所並應於戶籍
    登記滿六個月以上。」為認定，系爭土地承受人沈進興，八十四年十月二十日戶
    籍設籍於雲林縣，於八十五年八月三日始遷入高雄市，有沈進興之戶政連線戶籍
    資料在卷可憑，與上開函釋意旨、自耕能力證明書之申請及核發注意事項不符，
    被告否准退稅合法云云；然按「私有農地所有權之移轉，其承受人以能自耕者為
    限，又收回出租農地自耕，出租人須有自任耕作之能力，分別為土地法第三十條
    （八十九年一月二十六日刪除）、耕地三七五減租條例第十九條第一項第一款所
    明定。內政部基於主管機關之權限，為執行上述法律及農業發展條例等規定，於
    六十五年一月二十六日訂定自耕能力證明書之申請及核發注意事項（八十九年一
    月二十八日停止適用、八十九年二月十八日廢止）。七十九年六月二十二日修正
    之注意事項第四點規定，公私法人、未滿十六歲或年逾七十歲之自然人、專任農
    耕以外之職業者及在學之學生（夜間部學生不在此限），皆不得申請自耕能力證
    明書，增加農地承受人及欲收回出租農地之出租人證明其具有自任耕作能力之困
    難，致影響實質上具有自任耕作能力者承受農地或收回耕地之權利，對人民財產
    權增加法律所無之限制，尚非僅對人民產生不便或輕微影響之執行法律之細節性
    、技術性次要事項，與憲法第二十三條法律保留原則以及第十五條保障人民財產
    權之意旨不符，上開注意事項之規定，應不予適用。七十五年十一月二十五日修
    正發布之上開注意事項第三點第四款規定：申請人之住所與其承受農地非在同一
    或毗鄰鄉（鎮、市、區）者，視為不能自耕，不准核發證明書，但交通路線距離
    在十五公里以內者，不在此限。此項規定嗣於七十九年六月二十二日修正為第六
    點第一項第二款，其內容為：承受農地與申請人之住所應在同一縣市或不同縣市
    毗鄰鄉（鎮、市、區）範圍內者，始得核發證明書，未考慮現代農業機械化及交
    通工具機動化之因素，致影響實質上具有自任耕作能力者承受農地或收回耕地之
    權利，與憲法第二十三條及第十五條意旨不符，本院釋字第三四七號解釋相關部
    分應予變更。．．．」業經司法院釋字第五八二號解釋理由書闡述甚詳，是被告
    以原告不符合上開注意事項之規定否准退稅，與前揭解釋意旨有違，自非可採。
    然原告自提出申請，以迄本件言詞辯論終結前，均未能提出承受人沈進興承受系
    爭土地至原告申請退還土地增值稅期間，事實上確於系爭土地自行耕作之證明，
    至沈進興雖於本件審理中證稱承受系爭土地當時具有佃農身分，且該等土地是供
    農業使用等語，然就是否是自行耕作乙節，則未予證實，且自其堅不配合原告出
    具繼續供農業使用承諾書理由為恐影響自身權益證詞以觀，依之常情或係因並無
    自行耕作之事實，為免日後遭追查補稅之累，而不願出具，另自證人丙○○所證
    ：「．．．原告的土地確實一直都有種植農作物，．．．但是否為沈建興，我並
    不知道．．．」等語，均查無證據證明承受人沈進興就系爭土地符合自行耕作之
    要件。原告於系爭土地移轉申報案核課土地增值稅確定後始提出免稅及退稅申請
    ，雖該等土地符合可視同農業用地移轉之情形，惟僅能證明系爭土地有繼續作農
    業使用，但無法證明承受人沈進興有自行耕作之事實，即與土地稅法第三十九條
    之二免稅規定不合，被告否准原告之聲請，依法並無違誤。
四、綜右所述，原告主張既難採憑，則系爭土地移轉時因不符合土地稅法第三十九條
    之二第一項規定情事，已見前述，自不符合免徵土地增值稅要件。是本件被告否
    准原告之申請，理由雖未盡相同，結論並無二致，訴願決定予以維持，亦無不合
    。從而，原告起訴請求撤銷原處分及訴願決定，並返還溢繳之土地增值稅款為無
    理由，應予駁回。又本件事證已明，兩造其餘論述，與判決結果無影響，不予贅
    述，附此敘明。
五、據上論結，本件原告之訴為無理由，依行政訴訟法第二百條第二款、第九十八條
    第三項前段，判決如主文。
中　　　華　　　民　　　國    九十三　　年　  　八　　　月　　　五　　　日
                              高雄高等行政法院第三庭
                                          審判長法官　江幸垠
                                          法      官　邱政強
                                          法      官　戴見草
右為正本係照原本作成。
如不服本判決，應於判決送達後二十日內向本院提出上訴書狀，其未表明上訴理由者
，應於提起上訴後二十日內向本院提出上訴理由書（須按對造人數附繕本）；如於本
判決宣示或公告後送達前提起上訴者，應於判決送達後二十日內補提上訴理由書（須
附繕本）。未表明上訴理由者，逕以裁定駁回。
提起上訴應預繳送達用雙掛號郵票七份（每份三十四元）。
中　　　華　　　民　　　國    九十三　　年　  　八　　　月　　　五　　　日
                                          法院書記官  洪美智
